臺灣臺北地方法院民事判決　　　　　　　99年度訴字第5026號
原　　　告　吳阿秋
訴訟代理人　袁瑞成律師
被　　　告　吳阿仁
訴訟代理人　鍾毓理律師
上當事人間請求返還不當得利等事件，本院於民國100 年6 月28
日言詞辯論終結，判決如下：
    主  文
被告應給付原告新臺幣捌拾肆萬元，及自民國九十九年十月七日
起至清償日止，按年息百分之五計算之利息。
訴訟費用由被告負擔。
本判決第一項於原告以新臺幣貳拾捌萬元為被告供擔保後，得假
執行。但被告如以新臺幣捌拾肆萬元為原告預供擔保後，得免為
假執行。
    事  實  及  理  由
一、原告主張：兩造為姊弟關係，同為訴外人即兩造之父吳木川
    （86年10月7 日歿）之繼承人。詎吳木川死亡後，被告於87
    年間，以製作不實繼承系統表之方式，擅自將吳木川之遺產
    台北市○○區○○段一小段537 地號、面積4170平方公尺、
    權利範圍50000 分之123 之土地，及坐落其上同段1747建號
    即門牌號碼臺北市○○區○○路320 巷36弄7 號之建物（下
    合稱系爭房地）辦理繼承登記為其所有，後更於96年間，以
    新台幣（下同）1,800,000 元之價格，將系爭房地出售予訴
    外人羅亞玲。原告迄至99年7 月間，調取系爭房地地籍資料
    時，始悉上情。兩造既均為吳木川之繼承人，自應共同繼承
    系爭房地，被告擅自將之出售，並將價金據為己有，就超過
    其應繼分（2 分之1 ）部分，顯係無法律上原因而侵害原告
    之權利，且係故意侵害原告之繼承權。爰擇一基於民法第17
    9 條不當得利法律關係，或民法第184 條第1 項侵權行為損
    害賠償法律關係，而為一部請求。聲明：除供擔保金額外，
    如主文第一項所示。
二、被告則以：（一）被告不知原告為吳木川之繼承人，原告應
    舉證證明其為吳木川之繼承人。（二）被告出售系爭房地之
    價金業已用罄，自得按民法第182 條第1 項規定免付返還責
    任。（三）被告於吳木川生前，曾代墊看護、住院等醫療費
    用，吳木川死亡後，亦曾支付喪葬、墓園費用，上開費用合
    計超過1,700,000 元，自應由遺產中扣除或由原告平均分擔
    ，以此主張抵銷後，原告即無由訴請被告負擔不當得利返還
    責任。（四）被告於87年間辦理繼承登記迄今已逾12年，縱
    認被告應負侵權行為損害賠償責任，亦得援引時效抗辯拒絕
    給付。（五）被告出售系爭房地，支出仲介費用54,000元、
    土地增值稅804 元，合計54,804元，原告亦應負擔2 分之1
    ，是原告主張之金額，自應再扣除27,402元等語，資為抗辯
    。聲明：（一）原告之訴駁回。（二）如受不利判決，願供
    擔保請准宣告免為假執行。
三、兩造不爭執事項：
（一）兩造為同父異母之姊弟關係。
（二）兩造之父吳木川於86年10月7 日死亡。
（三）被告於87年間，將吳木川之遺產即系爭房地辦理繼承登記
      為其所有。
（四）被告於96年間，以1,800,000 元之價格，將系爭房地出售
      予羅亞玲。
四、本院得心證之理由：
（一）按無法律上之原因而受利益，致他人受損害者，應返還其
      利益。民法第179 條前段定有明文。次按不當得利之受領
      人，不知無法律上之原因，而其所受之利益已不存在者，
      免負返還或償還價額之責任，固為民法第182 條第1 項所
      明定，惟此乃利得人為善意者之情形而言，如利得人為惡
      意者，則應按同法條第2 項規定負擔返還或償還責任。
（二）經查，兩造為同父異母之姊弟關係；兩造之父吳木川於86
      年10月7 日死亡等節，為兩造所不爭執，業如前述，並有
      戶籍謄本在卷（見本院99年度北調字第24號卷頁13、本院
      卷頁53至57）可參。已徵吳木川死亡時，兩造確實均為吳
      木川之繼承人無訛。則原告主張應與被告共同繼承（應繼
      分各2 之1 ）乙情，係屬真實，堪可採認。雖被告辯稱：
      兩造數十年沒有聯繫，不知其與吳木川關係為何云云。惟
      查，縱認被告所辯兩造數十年沒有聯繫乙情屬實，則原告
      與吳木川為父女關係之事實亦不可能因此有所改變。是被
      告此部分所辯不知原告與吳木川關係為何云云，顯屬無稽
      ，不足採信。況參酌被告書狀所載：「…兩造父親過世十
      餘年，難道原告不曾前往掃墓祭拜？否則何以不知該墓園
      即為父親安葬之處所…」等語（見本院卷頁63）。可徵被
      告言下之意，即兩造曾共同處理，或至少始原告知悉吳木
      川安葬之事。則被告此部分所辯，顯屬無據，無可採認。
      又查，系爭房地應由兩造共同繼承（應繼分各2 分之1 ）
      ，業如前述，惟被告於87年間，將吳木川之遺產即系爭房
      地辦理繼承登記為其所有，就超過其應繼分部分，自屬無
      法律上之原因而受利益，致原告受有損害。從而，原告主
      張系爭房地超過被告應繼分2 分之1 部分，係屬不當得利
      ，洵屬有據，堪可採取。倘參酌被告於96年間，以1,800,
      000 元之價格，將系爭房地出售予羅亞玲乙情。堪認被告
      已經無法返還原物即系爭房地持分2 分之1 ，則原告主張
      被告應償還系爭房地持分2 分之1 之價額（惟本件原告僅
      一部請求840,000 元），亦屬有據，堪予認定。至被告雖
      稱：出售系爭房地之價金業已用罄，自得按民法第182 條
      第1 項規定免付返還責任。惟查，被告明知原告為其同父
      異母之姊姊，於辦理吳木川繼承登記時，竟隱匿原告亦為
      吳木川繼承人之事實，逕將系爭房地登記為其所有，則其
      不當得利即非出於善意，而係基於惡意所為。則依前開說
      明，其不當得利返還範圍自不得援引民法第182 條第1 項
      規定，僅得按同法條第2 項規定負擔返還或償還責任。是
      被告此部分所辯，同屬無據，無法採認。再被告主張：其
      於吳木川生前，曾代墊看護、住院等醫療費用，吳木川死
      亡後，亦曾支付喪葬、墓園費用，上開費用合計超過1,70
      0,000 元，自應由遺產中扣除或由原告平均分擔，以此主
      張抵銷，並提出墓地使用同意書、照片二幀為憑。然查，
      被告主張此部分費用，已為原告所否認，且參諸上開墓地
      使用同意書、照片，充其量僅能證明有使用他人土地興建
      墳墓之事，尚無法證明被告確有上開1,700,000 費用之支
      出。則被告以此主張抵銷，恐屬速斷，無法遽採。此外，
      被告未再提出其他證據資料證明確有上開1,700,000 元費
      用支出之事實，則依舉證責任分配之法則，本院自無法認
      為被告此部分主張為可採。另被告又稱：出售系爭房地，
      支出仲介費用54,000元、土地增值稅804 元，合計54,804
      元，原告亦應負擔2 分之1 ，是原告主張之金額，自應再
      扣除27,402元云云。但查，被告支出此部分費用，係因其
      變賣系爭房地始行衍增之費用，倘其持有系爭房地迄今，
      則其所負擔不當得利返還之責亦係原物返還，而不致產生
      上開費用。是被告主張原告亦應負擔此部分費用，並無理
      由，不可採取。況縱認原告應負擔此部分費用，惟參酌被
      告應負擔償還系爭房地持分2 分之1 之價額即900,000 元
      ，扣除27,402元後，亦未逾原告僅一部請求840,000 元之
      範圍。是被告此部分主張，顯非可採。
五、綜上，原告基於民法第179 條不當得利返還請求權，訴請被
    告給付840,000 元，及自起訴狀繕本送達被告翌日即99年10
    月7 日起至清償日止，按年息百分之5 計算之利息，為有理
    由，應予准許。又原告基於民法第179 條不當得利返還請求
    權之訴既已有理，本院即無庸再審酌原告基於同法第184 條
    第1 項侵權行為損害賠償請求權之訴，附此敘明。
六、兩造分別陳明願供擔保請准宣告假執行或免為假執行，核無
    不合，爰分別酌定相當之擔保金額，予以准許。
七、本件為判決基礎之法律關係已臻明確，兩造其餘之攻擊防禦
    方法核與判決結果不生影響，毋庸一一論列，併此敘明。
八、據上論結，本件原告之訴為有理由，依民事訴訟法第78條、
    第390 條第2 項、第392 條，判決如主文。
中    華    民    國    100    年    7    月    15    日
                  民事第二庭    法  官  黃呈熹
以上正本係照原本作成
如對本判決上訴，須於判決送達後20日內向本院提出上訴狀
中    華    民    國    100    年    7    月    15    日
                                書記官  傅美蓮